ACORDAO-COMPLETO-2352016

ACÓRDÃO 10586/2019 ATA 37/2019 - SEGUNDA CÂMARA

VISTOS, relatados e discutidos os presentes autos de Tomada de Contas Especial instaurada pelo Ministério da Cultura em razão da impugnação da prestação de contas do projeto cultural "Música de Câmara", cadastrado no Programa Nacional de Apoio à Cultura do Ministério da Cultura sob o número 07-9056, tendo por objeto a realização de "uma série de concertos, com grupos de cordas ou sopros reunidos sob a forma de quartetos, quintetos, sextetos e octetos que serão a base para a apresentação de solistas";
ACORDAM os Ministros do Tribunal de Contas da União, reunidos em Sessão da 2ª Câmara, ante as razões expostas pelo Relator, em:
9.1. rejeitar as alegações de defesa apresentadas pelas responsáveis em epígrafe, Sociedade Chopin do Brasil e Sra. Maria da Gloria Guerra Duarte, e, com fundamento nos arts. 1º, inciso I, 16, inciso III, alínea "c" e § 2º, da Lei Orgânica do TCU combinados com os arts. 19, caput, e 23, inciso III, do mesmo diploma, e com arts. 1º, inciso I, 209, inciso III e § 5º, 210 e 214, inciso III, do Regimento Interno deste Tribunal, julgar irregulares as suas contas, condenando-as solidariamente ao pagamento da quantia de R$ 150.000,00 (cento e cinquenta mil reais) , atualizada monetariamente e acrescida dos juros de mora desde 4/5/2011 até a data do efetivo recolhimento, e fixando-lhes o prazo de 15 (quinze) dias, a contar da notificação deste Acórdão, para que comprovem, perante o Tribunal, o recolhimento da referida quantia aos cofres do Fundo Nacional da Cultura, nos termos do art. 23, inciso III, alínea "a", da Lei 8.443/1992, c/c o art. 214, inciso III, alínea "a", do Regimento Interno do TCU:
9.2. aplicar à Sociedade Chopin do Brasil e à Sra. Maria da Glória Guerra Duarte a multa prevista no art. 57 da Lei 8.443/1992 combinado com o art. 267 do Regimento Interno desta Corte, no valor individual de R$ 27.000,00 (vinte e sete mil reais) , com a fixação do prazo de 15 (quinze) dias, a contar da respectiva notificação, para que comprovem, perante o Tribunal (art. 214, inciso III, alínea "a", do Regimento Interno-TCU) , o recolhimento das dívidas aos cofres do Tesouro Nacional, atualizadas monetariamente desde a data deste Acórdão até a do efetivo recolhimento, se forem pagas após o vencimento, na forma da legislação em vigor;
9.3. autorizar, desde logo, nos termos dos arts. 26 e 28, inciso II, da Lei 8.443/1992:
9.3.1. o pagamento das dívidas em até 36 (trinta e seis) parcelas mensais e consecutivas, se solicitado por qualquer dos responsáveis e se o processo não tiver sido remetido para cobrança judicial, fixando-se o vencimento da primeira em 15 (quinze) dias, a contar do recebimento da notificação, e o das demais a cada 30 (trinta) dias, devendo incidir sobre cada uma delas os encargos legais devidos, na forma prevista na legislação em vigor, sem prejuízo ao vencimento antecipado do saldo devedor em caso de não comprovação do recolhimento de qualquer parcela, conforme prevê o art. 217, § 2º, do Regimento Interno deste Tribunal;
9.3.2. a cobrança judicial das dívidas, caso não atendidas as notificações;
9.4. encaminhar cópia desta deliberação ao Ministério da Cultura e, nos termos do art. 16, § 3º, da Lei 8.443/1992, e do art. 209, § 7º, do Regimento Interno-TCU, à Procuradoria da República no Estado de São Paulo, para adoção das medidas que entender cabíveis.

Tomada de Contas Especial instaurada pelo Ministério da Cultura em razão da impugnação da prestação de contas do projeto cultural Música de Câmara, cadastrado no Programa Nacional de Apoio à Cultura do Ministério da Cultura sob o número 07-9056, tendo por objeto a realização de uma série de concertos, com grupos de cordas ou sopros reunidos sob a forma de quartetos, quintetos, sextetos e octetos que serão a base para a apresentação de solistas.

Segunda Câmara

Sociedade Chopin do Brasil (CNPJ 03.819.939/0001-70) e Ministério da Cultura.

3. Interessados/Responsáveis:
3.1. Responsáveis: Sociedade Chopin do Brasil (CNPJ 03.819.939/0001-70) e Maria da Gloria Guerra Duarte (CPF XXX.925.357-XX).

13.1. Ministros presentes: Ana Arraes (Presidente) e Aroldo Cedraz (Relator).
13.2. Ministros-Substitutos convocados: Augusto Sherman Cavalcanti e Marcos Bemquerer Costa.
13.3. Ministro-Substituto presente: André Luís de Carvalho.

ACORDAO-COMPLETO-2468582

Acórdão 7796/2021 - Segunda Câmara

AROLDO CEDRAZ

Com alguns ajustes de forma e fundamentado no inciso I do § 3º do art. 1º da Lei 8.443, de 16/7/1992, adoto como Relatório a instrução elaborada no âmbito da Secretaria de Controle Externo de Tomada de Contas Especial (Secex-TCE) e autuada como peça 35, a qual contou com a anuência do corpo dirigente da referida unidade técnica (peças 36 e 37) e com a concordância do Ministério Público/TCU, representado nestes autos pelo Procurador Júlio Marcelo de Oliveira (peça 38) :
"INTRODUÇÃO
1. Trata-se de TCE instaurada pelo Ministério da Cultura - MinC em desfavor da Sociedade Chopin do Brasil e de Maria da Gloria Guerra Duarte, na condição de Presidente da entidade, em razão da impugnação total de despesas referentes ao projeto cultural 'Música de Câmara', a ser realizado com recursos captados sob a forma de doações ou patrocínios, em conformidade com a Lei 8.313/1991, cujo objetivo era proporcionar 'uma série de concertos, com grupos de cordas ou sopros reunidos sob a forma de quartetos, quintetos, sextetos e octetos que serão a base para a apresentação de solistas.' (peça 4, p.2) 
HISTÓRICO 
2. O projeto 'Música de Câmara', na área de música erudita, segmento de música erudita instrumental, foi apresentado ao MinC em 11/9/2007 (peça 4, p.1-16) , sendo cadastrado sob o número Pronac 07-9056 e aprovado segundo a Portaria nº 239, de 7/4/2009, publicada no DOU de 9/4/2009 (peça 4, p.25) . Foram previstos custos administrativos e relacionados às etapas de pré-produção/preparação, produção/execução e divulgação/comercialização (peça 4, p.3-6) , autorizando-se uma captação de R$ 461.945,00 (peça 4, p.23) . 
3. A vigência da captação foi fixada de 9/4 a 31/12/2009 e posteriormente prorrogada até 31/12/2011 (peça 4, p.29-32 e p.38) . A captação foi realizada no valor de R$ 150.000,00, consoante depósito único realizado em 4/5/2011 e Comunicado de Mecenato à peça 4, p.36, além de informações à peça 4, p.37. O prazo de execução, segundo verificado à peça 4, p.30-31, ficou vinculado ao prazo final de captação, ou seja, 31/12/2011.
4. À peça 4, p.39-51, constam documentos de prestação de contas encaminhados em 10/3/2012, seguindo-se diligência do MinC, mediante o Ofício n. 106/2015 de 3/6/2015 (peça 4, p.53) , exigindo as seguintes informações: 'a) Comprovante de distribuição dos ingressos conforme Plano de Distribuição apresentado ao MinC; b) Esclarecimentos a respeito das apresentações do Quarteto Portinari, Quarteto OSESP, Quinteto de sopros da OSESP e Quarteto Romanov.' 
5. Em resposta (peça 4, p.55) , a proponente observou que: 'a) Não temos o registro da distribuição dos ingressos. b) Não houveram (sic!) apresentações dos Quartetos e Quinteto de Sopros da OSESP. Nosso projeto foi idealizado em 2007 quando os Quartetos e o Quinteto se comprometeram a participar do projeto 'Música de Câmara', imaginando que apresentaríamos o projeto em 2008. Porém só conseguimos a aprovação no final de 2008 e o patrocínio somente em 2011 de 1/3 (um terço) do valor necessário para a realização do projeto como era previsto. Dessa forma, não foi possível realizar as apresentações dos Quartetos e do Quinteto de Sopros, sendo apresentadas as formações de DUO Piano e Violino com o Joshua Bell e Sam Haywood e Trio com o Trio Smetana.'
6. Mediante o Ofício n. 151/2015, encaminhado em 13/7/2015, reiterado por e-mail em 14/7/2015, consoante peça 4, p.56-57, o MinC solicitou à entidade comprovar a execução do objeto e demonstrar a apresentação realizada no Teatro Carlos Gomes/Vitória, uma vez que o clipping de meio eletrônico não permitia análise conclusiva. Solicitou-se, ainda, à proponente, informar dia e hora das apresentações, e quem foram as pessoas beneficiadas, além das atrações musicais, enviando documentos que evidenciassem a organização e a promoção do evento (clipping mídia espontânea, cartaz, declaração de artistas ou instituições etc.) . 
7. Foi requerido, ainda, comprovar-se a execução do plano de distribuição, informando a quantidade de ingressos produzidos, indicando quantos foram vendidos a preços normal/promocional e distribuídos gratuitamente, demonstrando os preços praticados em cada apresentação. Ao final, o MinC solicitou à proponente justificar a prática de venda de ingressos ao preço de R$ 75,00 (o preço do ingresso seria R$ 750,00 segundo informações em publicação jornalística à peça 4, p.47) na apresentação do violinista Joshua Bell, quando o previsto inicialmente eram os preços de R$ 20,00 e R$ 40,00, enviando documentação que demonstrasse a sua anuência quanto ao valor praticado. 
8. Observe-se que o Ofício com as solicitações foi recebido pela Sociedade Chopin em 12/6/2015, conforme peça 4, p.61, todavia, não foram apresentados esclarecimentos, elaborando o Ministério à peça 4, p.62 o Relatório de Execução n. 12, de 21/3/2017, o qual reprovou totalmente a execução do projeto cultural, impugnando a totalidade das despesas. À peça 64, Laudo Final sobre a prestação de contas n. 159, de 21/3/2017 concluiu pela reprovação do projeto, constando à peça 4, p.66 e 68 tentativas de notificação das partes (Comunicados n. 163 e 164/2017) , todavia, sem sucesso, iniciando-se às peças 5 e 7 os procedimentos de TCE. 
9. Constam à peça 2 as fichas de qualificação dos responsáveis e a matriz de responsabilização. À peça 8, encontra-se Relatório de Tomada de Contas Especial expedido sob o número 03/2017, contendo a apuração dos fatos, identificação dos responsáveis e quantificação do dano, segundo preceitua a IN TCU 71/2012. À peça 6, avista-se Relatório de Auditoria da CGU, acompanhado de Certificado de Auditoria e Parecer do Dirigente de Controle Interno, todos sob o n. 555/2018, verificando-se Pronunciamento Ministerial à peça 13, atestando o Ministro de Estado da Cultura o conhecimento das conclusões. Os documentos opinam, de forma unânime, pela irregularidade das contas. 
10. Na instrução inicial à peça 16, a SECEX/TCE observou que não houve transcurso de mais de dez anos desde o fato gerador da TCE, sem que tenha havido a notificação dos responsáveis (art. 6º, inciso II, c/c art. 19 da IN/TCU 71/2012, modificada pela IN/TCU 76/2016) , uma vez que os recursos começaram a ser transferidos em 4/5/2011 (peça 2, p.5) e os responsáveis foram notificados em 12/6/2015, conforme AR à peça 4, p.61. Constatou-se, ainda, que o valor atualizado do débito (sem juros) em 1/1/2017 era superior a R$ 100 mil, na forma estabelecida pelos arts. 6º Inciso I, e 19 da IN/TCU 71/2012, modificada pela IN/TCU 76/2016. Por outra via, pesquisando nos sistemas internos do Tribunal, a Unidade Técnica não encontrou outros processos de TCE contra os responsáveis. 
11. No exame técnico, concluiu-se não existir ligação entre os eventos supostamente realizados, ou seja, dois concertos, um com o Trio Smetana e outro com o violinista Joshua Bell, e o projeto em análise. Em relação ao Trio Smetana, ressaltou-se existir informação no Relatório de Execução n. 12/2017 (peça 4, p.62) de que a oportunidade dos concertos surgiu por meio de convite da Secretaria de Educação, que realizava junto com a Secretaria de Cultura o projeto 'Cultura na Escola', todavia, o clipping enviado não auxiliou na comprovação, tendo sido solicitados outros documentos. Quanto ao concerto do violinista Joshua Bell, apurou-se no relatório que o mesmo ocorreu no espaço Cultura Artística Itaim, o qual contempla 303 lugares. Entretanto, questionada quanto ao número de ingressos distribuídos gratuitamente e preços praticados, a proponente não respondeu, ressaltando o MinC que a entidade já havia sido questionada quanto ao plano de distribuição de ingressos, além dos preços pactuados, que não foram respeitados, não fornecendo esclarecimentos. 
12. O relatório concluiu que a alteração no objeto foi realizada sem anuência prévia do MinC, e que, ainda que tenha sido destinado o projeto à instituição social, o mesmo não restou comprovado, não havendo elementos comprobatórios de forma a demonstrar a execução de acordo com a proposta. A constatação final foi a não comprovação da regular aplicação dos recursos, não se verificando o cumprimento do objeto e objetivos do projeto cultural Pronac n. 07-9056, 'Música de Câmara', na área de música erudita, segmento de música erudita instrumental, considerando a realização de outros espetáculos, que não foram comprovados, com dano ao erário. 
13. No tocante à identificação dos responsáveis e quantificação do dano, concluiu-se pela responsabilidade solidária da Sociedade Chopin do Brasil e Maria da Gloria Guerra Duarte, na condição de Presidente, devendo ser exigida a devolução de 100% da verba oriunda de incentivo fiscal, a partir da liberação dos recursos. No que concerne ao nexo de causalidade, a não comprovação da realização do objeto e objetivos resultam na presunção de dano ao erário pelo valor total captado. Desta forma, propôs-se à peça 16 a citação dos responsáveis para apresentação de alegações de defesa ou recolhimento do valor devido, com parecer favorável do Diretor à peça 17.
EXAME TÉCNICO
14. Em cumprimento ao Despacho do Secretário à peça 18, foram promovidas as citações dos responsáveis, consoante os Ofícios n. 1975 e 1976/2018-TCU/Secex-TCE, de 3/10/2018. À peça 29, consta defesa elaborada em peça única em 25/1/2019, acompanhada de documentos às peças 31-34. 
Alegações de defesa apresentadas pela Sociedade Chopin do Brasil e Maria da Gloria Guerra Duarte, na condição de Presidente. 
15. Inicialmente, expõem os responsáveis que o MinC questionou em 3/5/2015 a distribuição de ingressos, conforme o Plano de Distribuição, além das apresentações realizadas, esclarecendo a Sociedade Chopin que não foi possível realizar as apresentações dos Quartetos e Quintetos como previsto, sendo que a alteração do projeto 'Música de Câmara' consistiu na apresentação de Duo Piano e Violino com Joshua Bell e Sam Haywood e Trio com o Trio Smetana, observando-se que não se possuía o registro da distribuição dos ingressos. Consta que o MinC enviou novo Ofício em 2015, cobrando justificativas, o qual não foi recebido pela proponente, registrando a defesa, após conhecimento dos fatos pelo TCU, dificuldade em obter documentação relativa aos eventos. À peça 31, no entanto, foram juntadas declarações das entidades UNIBES e ACRIS (peças 32-33) , referente aos borderôs dos espetáculos. 
16. Alegam as partes que em 29/4/2011 conseguiu-se captar R$ 150.000,00 com a Companhia Siderúrgica Nacional - CSN, tendo sido apresentado Relatório de Execução da Receita e Despesa e Relação de Pagamentos, cujas despesas somam R$ 150.251,28. Observa-se a utilização de todo o valor do patrocínio captado em 2011, 3 (três) anos após a aprovação do projeto, em valor muito abaixo dos custos aprovados (R$ 461.945,00) . Desta forma, justifica-se ter sido impossível a execução do projeto cultural, necessitando o mesmo de adequação, sem perda do objeto e objetivos, por meio da apresentação de músicos na forma de Duo e Trio e não mais Quartetos e Quintetos. Ressalta-se que os custos foram orçados em 2007, reiterando que o decurso de tempo e a diferença entre valores orçados e captados foram fundamentais para a alteração. 
17. Expõe-se que a apresentação do espetáculo Duo Piano e Violino com Joshua Bell e Sam Haywood foi realizada no Teatro Cultura Artística Itaim em São Paulo/SP no dia 23/8/2011, lidando a Associação sem fins lucrativos UNIBES (União Brasileiro-Israelita do Bem Estar Social) com o borderô do espetáculo beneficente. À peça 33, a Associação confirmou que recebeu da Sociedade Chopin 100% dos ingressos, não havendo qualquer repasse da venda. Em relação ao Trio Smetana, a apresentação foi realizada em 3/11/2011 no Teatro Carlos Gomes em Vitória/ES, com repertório de canções de grandes nomes da música clássica mundial, como Tchaikovsky e Antonin Dvorak. No caso, a Associação sem fins lucrativos ACRIS (Associação Cultural Ricardina Stamato) foi quem lidou com o borderô do espetáculo beneficente, verificando-se à peça 32 declaração da entidade de não ter obtido qualquer receita com a apresentação, comprovando a realização na referida data.
18. Segundo a defesa, o material publicitário foi elaborado constando logotipos da UNIBES e CSN (Companhia Siderúrgica Nacional) , bem como outros patrocinadores que colaboraram para a realização do evento beneficente, constando logotipo do Governo Federal, MinC e Lei de Incentivo à Cultura. Aponta-se, ainda, que em material impresso sobre o espetáculo, há comentários sobre a obra por Irineu Franco Perpetuo, jornalista e especialista em música clássica, sendo possível observar que o objeto do projeto 'Música de Câmara' foi realizado em 23/8/2011 no Teatro Cultura Artística Itaim, ocorrendo o mesmo em 3/11/2011 no Teatro Carlos Gomes em Vitória/ES. 
19. Com relação às despesas, a informação é de que houve custos com a edição, locação e transcrição de partituras, produtor executivo, direção artística, locação para ensaio e apresentação, aluguel de piano, transporte dos músicos, assessoria jurídica, apoio de assessoria de imprensa, transporte e seguro do piano Yamaha cauda inteira, bilhetes aéreos dos músicos, fotógrafo, impressão de cartazes, folders, banners em lona, elaboração e agenciamento, solistas, afinação do piano, hospedagem dos músicos e administração do projeto. 
20. Os responsáveis destacam os objetivos contidos no item 3 da proposta cultural, assim como as justificativas no item 4 de que (...) 'A Música de Câmara é um trabalho de equipe onde os músicos estão ligados entre si por um tema. Levar ao público através da música erudita, como se processa este trabalho, ultrapassa os limites da arte para entrarmos nos atos do dia a dia'. Assim, alega-se equívoco da SECEX/TCE em afirmar que não existe ligação entre os eventos 'supostamente' realizados e o projeto em análise. Os eventos supracitados tratam de espetáculos musicais na área de música erudita instrumental, cuja realização se originou da captação de patrocínio de R$ 150 mil, sob os termos e exigências da Lei de Incentivo à Cultura. Argumenta-se que a falta de recursos é que promoveu a alteração dos espetáculos. 
21. Portanto, a realização do Duo Piano e Violino com Joshua Bell e Sam Haywood e Trio com o Trio Smetana, segundo as partes, cumpriu o objeto e objetivos do projeto 'Música de Câmara'. Neste sentido, destaca-se o artigo 25 da Lei Rouanet, referente ao segmento da música, em seu inciso IV, que trata dos objetos para captação de recursos com benefício fiscal. Assim, conclui-se que o projeto inicial, o qual fora descrito no segmento da música e música erudita, permaneceu o mesmo após a alteração, passando de apresentações de Quartetos e Quintetos para apresentações de Duo e Trio, ou seja, continuou a Música de Câmara como foco principal. 
Análise
22. Consoante se verifica à peça 4, p.2, consta que o objetivo do projeto era (...) 'mostrar uma série de concertos, com grupos de cordas ou sopros reunidos sob a forma de quartetos, quintetos, sextetos e octetos que serão a base para a apresentação de solistas. Com um repertório específico, a 'Música de Câmara' vai mostrar ao público um diálogo musical que será associado ao diálogo existente no trabalho. Para tal, foram escolhidos os Quartetos Portinari, Quarteto Romanov, Quarteto da OSESP e o Quinteto de sopros da OSESP'. 
23. Desta forma, a alegação de que a mudança dos espetáculos não promoveu alteração do objeto e objetivos não merece prosperar, eis que a proposta era clara a respeito de concertos constituídos por Quartetos e Quintetos, verificando-se uma situação de 'desvio de objeto', sucedendo-se toda uma ordem diferente da aprovada, em relação a custos administrativos e de pré-produção, preparação, produção, execução, divulgação e comercialização dos eventos, com base no objeto aprovado e seus objetivos. De fato, o MinC não aprovou qualquer projeto cultural no segmento da música erudita ou instrumental, e, sim, um projeto com objeto e objetivos específicos, devendo-se, no caso de alteração, submeter previamente proposta à apreciação ministerial, nos exatos termos dos art. 54 a 58 da IN MinC 01/2010. 
24. As informações nos autos são de que a captação de recursos foi autorizada até 31/12/2011, devendo a execução do projeto, com a realização dos espetáculos, ocorrer até esta mesma data (peça 4, p.30-31/38) . Todavia, observou-se que, com as alterações, a Sociedade Chopin prestou contas de outros eventos que realizou sem anuência do Ministério. Neste contexto, opina-se que ao não seguir a orientação ministerial, executando outros espetáculos para os quais não obteve aprovação, os responsáveis assumiram os riscos de terem suas contas reprovadas, haja vista o não atendimento ao pactuado. Embora se reconheçam as razões invocadas quanto ao baixo valor captado, não se justificam ações unilaterais, de modo a se escolher o que melhor se convém, ainda mais quando se tratam de recursos públicos e custos direcionados a diversas etapas, devendo se observar o que predizem as normas em regência. Deste modo, não se acatam as justificativas, em termos de preservação do objeto e objetivos da 'Música de Câmara', verificando se tratar, a rigor, de novas apresentações musicais com objeto e objetivos diferentes, à revelia do Ministério competente. 
25. Por outra via, mesmo que a documentação carreada aos autos tenha demonstrado, de alguma forma, que foram realizados espetáculos culturais de música erudita na cidade de São Paulo/SP e Vitória/ES, com recursos captados em conformidade com a Lei Rouanet, deve ser confirmada a correta aplicação destas verbas a partir da simples confrontação dos comprovantes de pagamentos (recibos, notas fiscais etc.) com as movimentações financeiras em extratos bancários, atestando-se o nexo de causalidade entre a verba arrecadada e os gastos informados na prestação de contas. Observe-se que esta situação não foi demonstrada de forma inequívoca, e somente existem nos autos Relatórios de Execução da Receita e da Despesa, Relação de Pagamentos e Relatório de Execução Física, não se verificando notas fiscais, recibos, cheques e extratos, além de comprovantes das receitas realizadas com a venda de ingressos. 
26. Nesta seara, reporta-se que não houve suficiente comprovação das medidas tomadas com relação à democratização do acesso e acessibilidade. No caso, o TCU está atento, no julgamento das contas envolvendo projetos culturais, para situações em que o descumprimento do objeto que se pactuou, mesmo que confirmado, manteve a finalidade essencial. Nesses termos, 'o desvio de objeto, mas não da finalidade, na execução de despesas, não enseja a restituição dos valores empregados, mas sujeita o responsável à pena prevista no art. 58, inciso II, da Lei 8.443/92, por descumprimento do ajustado' (Acórdão 5304/2013-TCU-Primeira Câmara, Rel.: Min. Valmir Campelo; Acórdão 4374/2014-TCU-Primeira Câmara, Rel.: Min. José Múcio Monteiro) .
27. No caso concreto, pesa contra os responsáveis, além do agravante de não ter sido solicitada nenhuma alteração de projeto, uma situação em que não há comprovação das medidas tomadas que garantissem a acessibilidade e a democratização do acesso, não se comprovando o público pagante e a comercialização de produtos, o quantitativo de ingressos ou produtos culturais disponibilizados, o custo unitário dos produtos culturais e a receita arrecadada, não se garantindo que os preços de comercialização dos ingressos dos espetáculos realizados nos respectivos teatros foram estipulados com vistas à democratização do acesso.
28. O art. 75 da IN MinC 01/2013, assim como a IN MinC 01/2010 em seu art. 65, previa que os projetos culturais teriam sua execução acompanhada pelo MinC, de forma a assegurar a consecução dos seus objetos e seus objetivos. Para cumprimento do dispositivo, o § 2º estipulou que o relatório final consolidado no Salic deveria estar acompanhado de diversos documentos, dentre eles a comprovação da distribuição dos produtos obtidos na execução do projeto, conforme previsto no plano básico de distribuição do projeto aprovado, exemplar de produto, comprovação fotográfica ou outro registro do cumprimento do plano básico de divulgação do projeto (arquivos digitais, CD, registro audiovisual etc.) , comprovação das medidas adotadas pelo proponente para garantir a acessibilidade e democratização do acesso, nos termos aprovados pelo Ministério da Cultura, comprovação da destinação cultural dos bens adquiridos, produzidos ou construídos, além de cópias das notas fiscais, recibos de pagamentos de autônomos - RPA - e extratos bancários, por exemplo.
29. Repare-se que foram cobradas justificativas acerca dos ingressos e preços praticados, tanto pelo MinC como pelo TCU. Consta que o MinC solicitou à entidade proponente, consoante o Ofício n. 106/2015 de 3/6/2015 (peça 4, p.53) , comprovante de distribuição dos ingressos conforme Plano de Distribuição apresentado, e, mediante o Ofício n. 151/2015, encaminhado em 13/7/2015, reiterado por e-mail em 14/7/2015 (peça 4, p.56-57) , requereu comprovar a execução do objeto e demonstrar a apresentação realizada no Teatro Carlos Gomes/Vitória, uma vez que o clipping de meio eletrônico não permitia análise conclusiva. Foi solicitado, ainda, se informar o dia e a hora das apresentações, e quem foram as pessoas beneficiadas, além das atrações musicais, enviando documentos que evidenciassem a organização e a promoção do evento (clipping mídia espontânea, cartaz, declaração de artistas ou instituições etc.) . 
30. Foi requerido também se comprovar a execução do plano de distribuição, no mesmo Ofício, informando a quantidade de ingressos, indicando quantos foram vendidos a preços normal/promocional e distribuídos gratuitamente, demonstrando os preços praticados em cada apresentação. Ainda, no último Ofício, o MinC solicitou à proponente justificar a prática de venda de ingressos ao preço de R$ 75,00 na apresentação do Duo Joshua Bell e Sam Haywood, quando o previsto inicialmente eram os preços de R$ 20,00 e R$ 40,00, enviando documentação que demonstrasse a sua anuência quanto ao valor praticado.
31. Em continuidade, esta Unidade Técnica solicitou as mesmas explicações nos Ofícios de citação encaminhados às peças 19 e 20, não sendo atendida a demanda. Assinale-se que a Sociedade Chopin não explicou ao TCU às peças 29 e 31-34 a prática de venda de ingressos ao preço de R$ 75,00 (que pode ser R$ 750,00, segundo informações da publicação jornalística à peça 4, p.47) na apresentação do violinista Joshua Bell em Duo com Sam Haywood, não comprovando a distribuição de ingressos, não havendo anuência do MinC quanto ao valor praticado. 
32. Há nos autos apenas declarações das sociedades que lidaram com os ingressos, com informação de uma delas (ACRIS) de não ter obtido receitas com ingressos (peça 32) , devido ao espetáculo do Trio Smetana ter sido realizado gratuitamente em uma escola, à tarde, e com entrada franca, no Teatro Carlos Gomes em Vitória/ES, no dia 3/11/2011, além de informação de outra entidade (UNIBES) de receber 100% dos ingressos da Sociedade Chopin (peça 33) para apresentação do Duo Joshua Bell e Sam Haywood na cidade de São Paulo/SP, não havendo qualquer repasse da venda de ingressos à entidade ou à Presidente. Além disso, consta publicação em jornal (peça 34) sobre a apresentação gratuita do Trio Smetana que seria realizada na cidade de Vitória/ES em 3/11/2011, não havendo, todavia, mídia, arquivos digitais ou comprovantes que atestem a apresentação do Trio, assim como do Duo de Joshua Bell e Sam Haywood na cidade de São Paulo/SP. 
33. É de bom alvitre asseverar que o reconhecimento da boa-fé passa pela demonstração inequívoca da realização do projeto cultural, propiciando o acesso à população brasileira, demonstrando-se que as finalidades da Lei de Incentivo à Cultura foram executadas. Neste aspecto, cumpre à proponente cultural demonstrar exaustivamente a questão dos ingressos praticados, público de acesso, preços e receita arrecadada, comprovando que a verba de patrocínio custeou, unicamente, a realização dos eventos, com acessibilidade e democratização do acesso. 
34. Considerando, contudo, que não foi comprovada a realização do objeto e objetivos previstos no projeto cultural Pronac n. 07-9056, 'Música de Câmara', sendo realizados outros eventos sem prévia anuência do Ministério da Cultura, havendo falta de informação quanto à distribuição dos ingressos e preços praticados no caso do espetáculo envolvendo o Duo de Joshua Bell e Sam Haywood na cidade de São Paulo/SP, que seria de R$ 75,00, mas pode, inclusive, ter atingido R$ 750,00, conforme informações levantadas em publicação jornalística à peça 4, p.47, propõe-se a rejeição das alegações de defesa, julgando-se as contas irregulares com imputação de débito e multa.
35. Saliente-se que a Súmula nº 286 do Tribunal de Contas da União preceitua que 'A pessoa jurídica de direito privado destinatária de transferências voluntárias de recursos federais feitas com vistas à consecução de uma finalidade pública responde solidariamente com seus administradores pelos danos causados ao erário na aplicação desses recursos.'. A esse respeito, o TCU também firmou entendimento de que sócios que exercem atividade gerencial (administradores) em pessoa jurídica que recebe recursos com amparo na Lei Rouanet devem responder solidariamente pelas irregularidades detectadas (Acórdãos 5.254/2018, 1.634/2016 e 7.374/2010 da Primeira Câmara, e 4.341/2018 e 4.028/2010 da Segunda Câmara) . Desta forma, incide responsabilidade solidária sobre a Presidente da Sociedade Chopin, Sra. Maria da Gloria Guerra Duarte, na condição de Presidente.
CONCLUSÃO
36. Em face da análise promovida nos itens 22-35, propõe-se rejeitar as alegações de defesa apresentadas pela Sociedade Chopin do Brasil e pela Sra. Maria da Gloria Guerra Duarte, na condição de Presidente, uma vez que não foram suficientes para sanear as irregularidades a elas atribuídas. 
37. Os argumentos de defesa tampouco lograram afastar o débito imputado. Ademais, inexistem nos autos elementos que demonstrem a boa-fé ou a ocorrência de outros excludentes de culpabilidade. Desse modo, as contas devem, desde logo, ser julgadas irregulares, nos termos do art. 16, Inciso III, alínea 'c', da Lei 8.443/92 e do art. 202, § 6º, do RITCU, procedendo-se à condenação em débito e à aplicação da multa prevista no art. 57 da Lei 8.443/1992. 
PROPOSTA DE ENCAMINHAMENTO
38. Diante do exposto, submetem-se os autos à consideração superior, propondo: 
a) julgar irregulares as contas da Sociedade Chopin do Brasil (CNPJ 03.819.939/0001-70) e da Sra. Maria da Glória Guerra Duarte (CPF XXX.925.357-XX) , na condição de Presidente, com fundamento nos artigos 1º, inciso I, 16, inciso III, alínea 'c' e § 2º, 19, caput, e 23, inciso III, da Lei 8.443/1992, e condená-las, solidariamente, ao pagamento das quantia a seguir especificada, com a fixação do prazo de quinze dias, a contar das notificações, para comprovarem, perante o Tribunal (art. 214, inciso III, alínea 'a', do Regimento Interno do TCU) , o recolhimento da dívida aos cofres do Fundo Nacional da Cultura - FNC, atualizada monetariamente e acrescida dos juros de mora, calculados a partir da data discriminada, até a data do recolhimento, na forma prevista na legislação em vigor: 
	VALOR ORIGINAL (R$) 
	DATA DA OCORRÊNCIA

	150.000,00
	4/5/2011

Valor atualizado (com juros de mora) até 18/3/2019: R$ 268.314,47
b) aplicar à Sociedade Chopin do Brasil (CNPJ 03.819.939/0001-70) e Maria da Glória Guerra Duarte (CPF XXX.925.357-XX) , individualmente, a multa de que trata o artigo 57 da Lei 8.443/1992;
c) autorizar, desde logo, a cobrança judicial das dívidas, nos termos do artigo 28, inciso II, da Lei 8.443/1992, caso não atendidas as notificações; 
d) autorizar também, desde logo, com fundamento no art. 28, inciso I, da Lei 8.443, de 1992 c/c o art. 217, §§ 1º e 2º do Regimento Interno, o parcelamento da dívida em até 36 parcelas, incidindo sobre cada parcela, corrigida monetariamente, os correspondentes acréscimos legais fixando-lhes o prazo de quinze dias, a contar do recebimento da notificação, para comprovarem perante o Tribunal o recolhimento da primeira parcela, e de trinta dias, a contar da parcela anterior, para comprovarem os recolhimentos das demais parcelas, devendo incidir sobre cada valor mensal, atualizado monetariamente, os juros de mora devidos, no caso do débito, na forma prevista na legislação em vigor, alertando os responsáveis de que a falta de comprovação do recolhimento de qualquer parcela importará o vencimento antecipado do saldo devedor, nos termos do § 2º do art. 217 do Regimento Interno deste Tribunal;
e) encaminhar cópia da deliberação que sobrevier, bem como do relatório e do voto que a fundamentarem, ao Procurador-Chefe da Procuradoria da República no Estado de São Paulo, com base nos artigos 16, § 3º, da Lei 8.443/1992 e 209, § 7º, do Regimento Interno/TCU, para adoção das medidas que entender cabíveis.
f) enviar cópia do Acórdão que vier a ser proferido ao Ministério da Cultura e aos responsáveis, para ciência, informando que a presente deliberação, acompanhada do Relatório e do Voto que a fundamenta, está disponível para a consulta no endereçowww.tcu.gov.br/acordaos, além de esclarecer que, caso requerido, o TCU poderá fornecer sem custos as correspondentes cópias, de forma impressa."
	É o Relatório.

Luciano Diniz Rodrigues (OAB/SP 320.563) e Thiago Hideo Imaizumi (OAB/SP 295.330), representando a Sociedade Chopin do Brasil (procuração à peça 23).

Procurador Júlio Marcelo de Oliveira.

TOMADA DE CONTAS ESPECIAL. RECURSOS CAPTADOS COM BASE NA LEI 8.313/1991 (LEI DE INCENTIVO À CULTURA). IMPUGNAÇÃO DE DESPESAS. REPROVAÇÃO DA PRESTAÇÃO DE CONTAS DOS RECURSOS CAPTADOS. RESPONSABILIZAÇÃO DA ENTIDADE BENEFICIÁRIA E DE SUA ADMINISTRADORA. CONTAS IRREGULARES, CONDENAÇÃO EM DÉBITO E APLICAÇÃO DE MULTA.

TOMADA DE CONTAS ESPECIAL (TCE)

Secretaria de Controle Externo de Tomada de Contas Especial (Secex-TCE).

Conforme consignado no Relatório precedente, trata-se de Tomada de Contas Especial (TCE) instaurada pelo Ministério da Cultura (MinC) em razão da impugnação da prestação de contas do projeto cultural "Música de Câmara", cadastrado no Programa Nacional de Apoio à Cultura do Ministério da Cultura (Pronac) sob o número 07-9056, tendo por objeto a realização de "uma série de concertos, com grupos de cordas ou sopros reunidos sob a forma de quartetos, quintetos, sextetos e octetos que serão a base para a apresentação de solistas" (peça 4, p. 2) .
2.	O dano quantificado neste TC Processo 030.105/2017-0 soma R$ 150.000,00, relativos ao que foi efetivamente captado pela Sociedade Chopin do Brasil, com base na Lei 8.313, de 23/12/1991 (Lei de Incentivo à Cultura) , no âmbito do mencionado projeto cultural "Música de Câmara". Quanto à delimitação de responsabilidades, foram citados, além da referida entidade beneficiária, a sua Presidente, Sra. Maria da Gloria Guerra Duarte.
3.	Feita essa breve síntese da matéria em tela, passo ao exame de mérito, o que faço com base na análise empreendida pela Secretaria de Controle Externo de Tomada de Contas Especial (Secex-TCE) à peça 35, cujas conclusões adoto como minhas próprias razões de decidir. E, em respaldo a essa adesão ao parecer da unidade instrutiva, permito-me deixar consignado minha percepção de que os documentos acostados à prestação de contas não contam com força suficiente para comprovar a efetiva execução do Projeto Pronac 07-9056.
4.	Consequentemente, diante da falta de comprovação da boa e regular aplicação dos R$ 150.000,00 impugnados nesta TCE desde sua fase interna, resta configurada patente ofensa aos princípios basilares da administração pública, já que, ao final, os responsáveis deixam de prestar satisfação à sociedade sobre o efetivo emprego dos recursos postos sob sua responsabilidade, dando ensejo, inclusive, à presunção legal de dano ao Erário, ante os indícios de não aplicação daqueles valores.
5.	Convém frisar que prestar contas, com a inequívoca comprovação da boa e regular aplicação de verbas públicas, é dever de todos aqueles a quem sejam confiados recursos federais. É o que se depreende do art. 70, parágrafo único, da Constituição de 1988, do art. 93 do Decreto-Lei 200, de 25/2/1967, e do art. 145 do Decreto 93.872, de 23/12/1986. Em respaldo a essa afirmação, cito os Acórdão 2439/2010-TCU-Plenário, 5.929/2011-TCU-1ª Câmara e 1.544/2008-TCU-2ª Câmara.
6.	Tal entendimento também se aplica quando se está diante de valores captados ao amparo da Lei de Incentivo à Cultura, pois estes são recursos públicos federais originários de renúncia tributária da União, o que faz incidir sobre o captador dos recursos o dever de prestar contas do seu uso. Nesse sentido são os Acórdão 2076/2011-TCU-Plenário, 5.097/2014-TCU-1ª Câmara e 8.187/2019-TCU-2ª Câmara.
7.	No caso em tela, além de a alteração promovida no objeto por iniciativa da Sociedade Chopin do Brasil ter sido realizada sem anuência prévia do MinC, mostra-se desfavorável às responsáveis em epígrafe o fato de não haver comprovação das medidas tomadas pela aludida entidade para assegurar acessibilidade e democratização do acesso, não se encontrando comprovados também o público pagante e a comercialização de produtos, o quantitativo de ingressos ou produtos culturais disponibilizados, o custo unitário dos produtos culturais e a receita arrecadada.
8.	Nessas circunstâncias, ainda que se admita a destinação do projeto a finalidades sociais e inobstante o baixo valor captado (R$ 150.000,00) comparativamente ao que havia sido originalmente autorizado (R$ 461.945,00) , a verdade é que não há como aprovar a prestação de contas relativa ao projeto cultural "Música de Câmara".
9.	Plenamente adequada, destarte, a proposta de encaminhamento formulada nos pareceres precedentes (peças 35 a 38 deste TC Processo 013.381/2018-9) em relação à Sociedade Chopin do Brasil e à Sra. Maria da Gloria Guerra Duarte, pois, havendo nos autos elementos de convicção suficientes para formulação de juízo de valor acerca das irregularidades apuradas nesta TCE e para a delimitação de responsabilidades, e considerando a não configuração de boa-fé por parte das envolvidas, resta julgar irregulares, desde já, as suas contas, condená-las solidariamente em débito e aplicar-lhes a multa prevista no art. 57 da Lei Orgânica do TCU.
10.	Ressalte-se, por oportuno, que esse desfecho processual está em total consonância com o Acórdão 2763/2011-TCU-Plenário, cuja fundamentação sustenta que, "quando a pessoa jurídica de direito privado e seus administradores derem causa a dano ao Erário na execução de avença celebrada com o poder público federal com vistas à realização de uma finalidade pública, incide sobre ambos a responsabilidade pelo dano".
11.	No mesmo sentido, aliás, é o Enunciado 286 da Súmula de Jurisprudência deste TCU, segundo o qual "A pessoa jurídica de direito privado destinatária de transferências voluntárias de recursos federais feitas com vistas à consecução de uma finalidade pública responde solidariamente com seus administradores pelos danos causados ao Erário na aplicação desses recursos.".
12.	Nada mais havendo a ponderar, encerro meu pronunciamento, mas não sem antes repisar que adoto como razões de decidir o exame de mérito empreendido pela Secex-TCE (peças 35 a 37) e acolhido pelo Ministério Público de Contas (peça 38) .
	Ante o exposto, VOTO por que o Tribunal adote a deliberação que ora submeto à apreciação deste Colegiado.
TCU, Sala das Sessões Ministro Luciano Brandão Alves de Souza, em 15 de outubro de 2019.
AROLDO CEDRAZ 
Relator